【裁判字號】    95,上訴,949
【裁判日期】    950426
【裁判案由】    偽造文書等
【裁判全文】
臺灣高等法院刑事判決                 95年度上訴字第949號
上  訴  人  臺灣板橋地方法院檢察署檢察官
被      告  乙○○
上列上訴人因被告偽造文書等案件，不服臺灣板橋地方法院94年
度訴字第2642號，中華民國95年1月25日第一審判決（起訴案號
：臺灣板橋地方法院檢察署94年度偵字第17444號），提起上訴
，本院判決如下：
    主  文
上訴駁回。
    事  實
一、乙○○自民國90年6月20日（起訴書誤載為94年9月20日）起
    自任會首，召集其餘57名會員參與民間互助會，約定每會為
    新台幣（下同）2萬元、於每月20日在其台北縣板橋市○○
    路15巷15號住處，由其主持開標，另自91年起之每年5月、
    11月，各於5日加標一次，採內標制，共計58會，並約定標
    金一律為6,000元，以抽籤方式決定得標者。詎乙○○因資
    金吃緊，竟基於意圖為自己不法所有及行使偽造準私文書之
    概括犯意，分別於如附表所示約定開標時間，利用互助會會
    員無法全數到場參與開標，且彼此間未必相識之機會，在其
    上開住處主持開標，未經如附表所示丙○○○等活會會員之
    同意或授權，先後冒用丙○○○、丁○○、甲○○、林有諒
    、林有自之名義，將各該如附表所示活會會員之署押及如附
    表所示標金，偽填於標單上，以偽造該紙依習慣足以表示其
    參與互助會投標標取會款用意證明之標單準私文書，嗣於開
    標時持以行使參與競標，再趁機利用抽籤之機會得標，並各
    向當次活會會員詐稱係上開被冒標人得標，復向被冒標人訛
    稱係其他活會會員得標，致使不知情之活會會員均陷於錯誤
    ，而如數遵期交付會款予乙○○，致生損害於丙○○○、丁○○、甲○○、林有諒、林有自暨參加該互助會而尚未標取
    會款之活會會員，乙○○共計詐得會款1,904,000元。嗣乙○○於94年4月間因周轉不靈而倒會，經結算結果，為蔡秋
    鳳、丙○○○發覺所餘活會會員人數有異，始悉上情。
二、案經台北縣政府警察局海山分局報告，及蔡秋鳳、丙○○○
    訴由台灣板橋地方法院檢察署檢察官偵查起訴。
    理  由
一、按「除被告所犯為死刑、無期徒刑、最輕本刑為三年以上有
    期徒刑之罪或高等法院管轄第一審案件者外，於前條第一項
    程序進行中，被告先就被訴事實為有罪之陳述時，審判長得
    告知被告簡式審判程序之旨，並聽取當事人、代理人、辯護
    人及輔佐人之意見後，裁定進行簡式審判程序。」刑事訴訟
    法第273條之1定有明文。查本件被告涉犯之上開罪名，均非
    屬最輕本刑為三年以上有期徒刑之罪，且被告於本院準備程
    序期日已就被訴事實為有罪之陳述，經告知被告簡式審判程
    序之旨後，被告及公訴人對於本件改依簡式審判程序審理亦
    均表示無意見，是本院依前揭刑事訴訟法規定，裁定本件進
    行簡式審判程序，先此敘明。
二、上揭犯罪事實迭據被告乙○○於偵審中坦承不諱，核與告訴
    人蔡秋鳳、丙○○○、證人吳李美玉供證情節相合，並有互
    助會單影本在卷可查，足認被告自白與事實相符，堪予採信
    。本件事證明確，被告犯行堪以認定，應依法論科。至公訴
    意旨另記載被告於93年7月5日另任會首召集民間互助會，每
    會2萬元採內標制共53會云云，並未提及此部分之冒標情形
    ，應係贅文，併此敘明。
三、按互助會標單，因僅記載姓名及一定之金額，如徒憑該標單
    之內容觀之，殊不能明瞭其用意何在，必須依民間互助會之
    習慣或特約，始足以表示該金額係標取會款之利息，該姓名
    係標取會款之會員，而足以表示一定用意之證明，故該標單
    應屬刑法第220 條第1 項以文書論之準私文書。最高法院著
    有91年度台上字第5683號判決，可資參照。次按冒用他人名
    義在標單上書寫姓名及所出利息之行為，依民間互助會之習
    慣，除表示標會之會員外，另表示該名義人願出所書之利息
    金額標取會款，並非單純作為投標會員之識別，故於標單上
    冒簽他人姓名，乃表示投標名義人簽名之意思，應認係偽造
    他人之署押。此亦有最高法院所著87年度台非字第12號判決
    意旨，可資參照。查本件被告乙○○於如附表所示時間，冒
    用會員蔡秋鳳、丙○○○、林有諒、甲○○、林有自等人之
    名義得標，使不知情之其他活會會員陷於錯誤，而遵期繳交
    會款。是核被告乙○○所為，係犯刑法第216條、第220條第
    1項、第210條之行使偽造準私文書罪及同法第339條第1項之
    詐欺取財罪。被告在標單上偽造遭冒標會員之署押為偽造準
    私文書之部分行為；而其偽造後持以行使，其偽造準私文書
    之低度行為應為行使之高度行為所吸收，均不另論罪。又被
    告先後多次行使偽造準私文書、詐欺取財之犯行，均時間緊
    接，手段相同，各觸犯構成要件相同之罪名，顯均係基於概
    括犯意而為，應各依連續犯規定論以一行使偽造準私文書罪
    、詐欺取財罪。又被告冒標後向其他有意參加互助會並尚未
    標取會款之多數活會會員詐取會款，係以一詐欺行為同時詐
    取多數活會會員之會款，而觸犯數同種詐欺取財罪，為同種
    想像競合犯，應依法從一重之詐欺取財罪處斷。又被告所犯
    上開連續行使偽造準私文書與連續詐欺取財等罪間，具有方
    法結果之牽連犯關係，應依法從一重之連續行使偽造準私文
    書罪處斷。原審審酌被告並無前科素行，冒用會員名義詐標
    會款犯罪動機、目的、手段，所詐得金額，與其犯罪後僅償
    還部分詐得款項，然犯後坦承犯行，態度良好等一切情狀，
    依刑法第216條、第220條第1項、第210條、第339條第1項、
    第56條、第55條，罰金罰鍰提高標準條例第1條前段，量處
    被告有期徒刑八月，以示懲儆。並說明被告冒標時所偽造之
    標單6張，業於各次得標後隨即丟棄，此經被告供明在卷，
    該標單6張既已廢失，連同其上所載偽造被冒標者之署押，
    ，均不予宣告沒收，併此敘明。認事用法及量刑均無不合，
    檢察官上訴意旨指摘原審量刑過輕，應認無理由，予以駁回
    。
據上論斷，應依刑事訴訟法第368條，判決如主文。
本案經檢察官鍾鳳玲到庭執行職務。
中    華    民    國    95    年    4     月    26    日
                  刑事第十五庭審判長法  官  吳昭瑩
                                    法  官  王麗莉
                                    法  官  楊貴雄
以上正本證明與原本無異。
如不服本判決，應於收受送達後十日內向本院提出上訴書狀，其
未敘述上訴之理由者並得於提起上訴後十日內向本院補提理由書
（均須按他造當事人之人數附繕本）。
                                    書記官  林淑貞
中    華    民    國    95    年    4     月    27    日
附表：
┌──┬────┬────┬─────┬──────┬──────────┐
│編號│冒標日期│被冒標者│?標金    │受詐欺之活會│??詐得金額        │
│    │與會期  │        │（新台幣）│人數        │每會金額X 活會人數（│
│    │        │        │          │            │經扣除會首及死會人數│
│    │        │        │          │            │，加上前雖被冒標然實│
│    │        │        │          │            │際上仍為活會者）    │
├──┼────┼────┼─────┼──────┼──────────┤
│1.  │91.05.05│丙○○○│6,000元   │47人        │（20,000-6,000）X47 │
│    │第11期  │        │          │            │＝658,000           │
├──┼────┼────┼─────┼──────┼──────────┤
│2.  │91.08.20│林有諒  │6,000元   │43人        │（20,000-6,000）X43 │
│    │第15期  │        │          │            │＝602,000           │
├──┼────┼────┼─────┼──────┼──────────┤
│3.  │93.01.20│甲○○  │6,000元   │18人        │（20,000-6,000）X18 │
│    │第40期  │        │          │            │＝252,000           │
├──┼────┼────┼─────┼──────┼──────────┤
│4.  │93.08.20│丁○○  │6,000元   │11人        │（20,000-6,000）X11 │
│    │第47期  │        │          │            │＝154,000           │
├──┼────┼────┼─────┼──────┼──────────┤
│5.  │93.09.20│丙○○○│6,000元   │10人        │（20,000-6,000）X10 │
│    │第48期  │        │          │            │＝140,000           │
├──┼────┼────┼─────┼──────┼──────────┤
│6.  │93.11.20│林有自  │6,000元   │7人         │（20,000-6,000）X10 │
│    │第51期  │        │          │            │＝98,000            │
├──┴────┴────┴─────┴──────┼──────────┤
│合計詐得金額                                      │1,904,000元         │
└─────────────────────────┴──────────┘
附錄本案論罪科刑法條全文：
中華民國刑法第216條
行使第二百十條條至第二百十五條之文書者，依偽造、變造文書
或登載不實事項或使登載不實事項之規定處斷。
中華民國刑法第210條
偽造、變造私文書，足以生損害於公眾或他人者，處五年以下有
期徒刑。
中華民國刑法第339條第1項
意圖為自己或第三人不法之所有，以詐術使人將本人或第三人之
物交付者，處五年以下有期徒刑、拘役或科或併科一千元以下罰
金。


司法院資訊處製作；財團法人民間司法改革基金會備份。
